【裁判字號】    94,建,35
【裁判日期】    950302
【裁判案由】    給付工程款
【裁判全文】
臺灣板橋地方法院民事判決                94年度建字第35號
原      告  林氏設計有限公司
法定代理人  甲○○
訴訟代理人  李金澤律師
被      告  乙○○
                        號
訴訟代理人  鄭穎律師
複代理人    施怡君律師
            丙○○
上列當事人間請求給付工程款事件，經本院於民國95年2 月16日
言詞辯論終結，判決如下：
    主  文
被告應給付原告新台幣柒拾柒萬元，及自民國九十四年二月二十
四日起至清償日止，按年息百分之五計算之利息。
訴訟費用由被告負擔。
    事實及理由
一、原告起訴主張：
  (一)被告於民國93年9 月中旬將其位於台北市內湖區○○○ 段29
    4 巷23弄1 號內湖綠大地自宅裝修工程委由原告負責，雙方
    並訂有室內設計工程契約書在案。原告依契約書約定之工程
    項目進場施工後，被告卻未依約支付各期工程款，經原告多
    次催討，被告遲至93年10月4 日始匯入訂金新台幣（下同）
    330,000 元。
  (二)上開工程進行中，因被告多次至施工現場討論並變更工程項
    目，以致有、加減工程，而原告於93年10月下旬依約施工完
    畢後即列出1 張追加減明細單供被告確認，且於完工後多次
    聯絡被告會同驗收，但被告均以要出國為由拒絕，最後雙方
    才約定於93年12月4 日由被告會同原告為正式驗收，當日驗
    收完成後被告即言明一週內付清積欠之工程款，然被告迄未
    給付。
  (三)原告否認有被告指稱之浮報工程價額情事，且系爭工程細目
    及單價係原告提出後交予被告確認同意後原告始為動工。再
    原告亦否認系爭工程有瑕疵，被告指稱之外牆防水工程已經
    斑駁、牆壁漏水生壁癌之瑕疵部分，因原告當初承作本件房
    屋整修工程時，只針對被告施工前告知外觀上外牆已可明顯
    看出已滲水、斑駁之處予以報價及整修，並列於報價單第28
    項「面向馬路1 至4 樓外牆施作防水工程」及第29項「4 樓
    房間及2 樓浴室外牆施作防水工程」兩項，並非包含整棟房
    屋外牆所有部分做防水工程，故被告指稱外牆防水工程已經
    斑駁乙事，是否在原告施作之工程項目範圍內，被告並未確
    實舉證。另被告指稱停車間地磚脫落之瑕疵部分，原告當初
    施工項目並未包含地下室1 樓停車間之工程，故被告所提之
    上開瑕疵顯顛倒是非。
  (四)系爭工程已完工並經被告會同驗收完畢業如前述，且被告於
    93年12月5 日起至94年12月4 日止約定之1 年保固期內，本
    有權就驗收後系爭工程所發現之瑕疵要求原告修繕，而為何
    被告於驗收後入住至今從未以書面或電話口頭要求原告派員
    處理修繕事宜，由此即證被告實藉口欲賴掉所積欠之工程款
    。
  (五)綜上，爰依法請求被告給付系爭工程款及法定遲延利息等情
    。其聲明為：被告應給付原告770,000 元及自支付命令送達
    翌日起至清償日止，按年息5%計算之利息。
二、被告則以：
  (一)系爭合約之工程項目及金額未經雙方合意，則承攬內容即不
    確定，故契約不成立，又縱系爭契約有效成立，原告亦未能
    證明系爭工程已完工並通知被告會同驗收完成。
  (二)依民法492 條規定，原告完成之工作品質應與其報價之價格
    相符。惟查，原告施作項目中，其安裝之燈具報價多在5,00
    0 至9,000 元間，顯然報價過高且不具其報價應有之品質；
    又原告施作之「室內實木樓梯平台踏板整修工程」項目，報
    價高達115, 000元，但原告安裝者是否確為實木則尚有疑問
    ；另工程項目中之浴室大理石加工及牆面地面大理石工程，
    原告實際的使用材料為石英磚。諸如此類，足證原告所提出
    之給付品質顯與其所出具之估價單工程報價應有之品質相去
    太遠而不具備約定之品質。
  (三)再依系爭合約第7 條規定原告應在93年10月13日前完工，每
    逾1 日按總工程價款千分之一計算違約金；且第10條第2 項
    規定雙方會同驗收時，被告如發現原告之施作有瑕疵或未依
    被告指示施作工程時，原告應於7 日內改正完成，逾期仍未
    改正時，依本契約第7 條之規定處理。查，系爭工程因未具
    備與報價相符之約定品質及有瑕疵而迄未驗收完成，故應自
    完工期限93年10月13日起至94年11月10日止共393 日，每日
    按1,100 元計算違約金，共計432,300 元，被告自得逕自應
    給付原告之款項中扣除。
  (四)末查，系爭工程未滿1 年，已見室內粉刷多處龜裂剝落，天
    花板粉刷脫落、外牆防水工程已經斑駁、牆壁漏水滋生壁癌
    、停車間地磚脫落等瑕疵，顯見原告施工品質之低劣，被告
    就原告應負瑕疵擔保責任部分，被告依法亦得主張同時履行
    抗辯等語置辯。其聲明為：原告之訴駁回。
三、原告主張兩造訂有室內裝修工程承攬契約，雙方約定工程總
    價為110 萬元，被告於原告開工後僅給付訂金33萬元，餘款
    77萬元迄未給付。原告施工期間因被告就先前議定之工程項
    目為增減，故系爭工程於93年10月底始完工，完工後雙方於
    93年12月4 日會同驗收完成之事實，業據提出系爭工程契約
    書、追加減工程項目表、退還施工保證金影本等件為證。被
    告固不否認上開單據形式上之真實性，但否認有依約給付系
    爭工程款之義務，並以前詞置辯。
四、本院經審酌兩造攻防後，認本件爭點在於(一)系爭合約兩造是
    否合意成立？(二)系爭工程是否已依約完工？是否有被告抗辯
    之未具備與報價相符之約定品質及有牆壁漏水等不適用之瑕
    疵情事？(三)系爭工程兩造是否會同驗收完成？
（一）系爭合約兩造是否合意成立？
    查，依被告於94年12月12日親自到庭陳稱：「... 有關裝
      修的項目我授權由原告決定，後來原告決定要裝修的項目
      有寫一張報價單，基本上我對報價單上的裝修項目是同意
      的，但對於價格我有意見，因我不確定原告報價是否合理
      ，我認為我必須再去詢價，不過我有同意原告先動工裝修
      ，只是這些價格必須再談」、「（問：後來是否有再追加
      減工程？）只有減，並沒有追加」「（問：是否為原證2
      ＜即追加減工程項目表＞部分？）是的，這張單子是原告
      給我的，我要更正，確實有追加部分」等語，可見被告對
      系爭工程之施工項目雙方有合意之事實嗣已不再爭執。
    至系爭合約金額部分，本院觀諸卷附被告提出之系爭工程
      報價單（被證2 ，見本院卷第51、52頁）上記載系爭工程
      合計1,164,598 元，總金額經議價為110 萬元等語，核與
      被告簽認之系爭契約書第5 條約定總價款110 萬元相符，
      並參佐原告法定代理人甲○○於94年12月12日到庭陳稱：
      「當時我們先給被告估價單，確定項目及金額，被告表示
      對於項目及金額沒意見我們才去動工的」、「（問：當時
      被告是否有表示對金額部分還要確認？）沒有。當時被告
      原則上同意，但被告有表示能夠儘量省錢的地方儘量幫被
      告省」等語，足認兩造對系爭工程合約金額確亦有合意。
    系爭合約關於施工項目及金額等必要之點雙方既已意思表
      示一致，則契約即為成立，是被告抗辯因雙方就系爭工程
      項目及金額尚未合意，契約未成立云云，顯非有理。
（二）系爭工程是否已依約完工？是否有被告抗辯之未具備與報
      價相符之約定品質及有牆壁漏水等不適用瑕疵情事?
    查，依被告於94年12月12日到庭陳稱：「（問：對系爭工
      程在93年10月底完工有無意見？）這部分我不爭執」等語
      ，堪認原告主張系爭工程已依約完工乙節，核屬有據。
    被告抗辯系爭工程未具備與原告報價相符之約定品質及尚
      有瑕疵乙節，因已為原告否認，是被告自應就其主張之上
      開事實負舉證責任。經查，被告就其主張之施工瑕疵部分
      ，固據提出照片數張為證，然核諸上開照片所示狀況，實
      難判定系爭工程是否確有瑕疵存在，況且上開照片拍攝日
      期為94年8 月26日，離系爭工程完工已將近1 年，是上開
      照片所示狀況是否與原告施工瑕疵有關，並無其他證據可
      為佐證，尚難信為真實。又本院於94年12月12日當庭諭知
      被告將其所主張未具備與報價相符（即估價過高）及有瑕
      疵之工程項目再補具相關證據資料提交本院，惟被告遲至
      95 年2月16日本件言詞辯論終結前仍未提出任何資料供本
      院審酌，益證被告上開抗辯顯不足採信。
（三）系爭工程造兩造是否會同驗收完成？
      查：經參佐原告法定代理人甲○○於本院94年12月12日當
      庭陳稱：「12月4 日前對於被告主張的牆壁滲水、馬桶滲
      水的一些問題，我們有馬上處理，處理完畢後被告沒有再
      表示意見，我們認為有關瑕疵部分已經修補完畢，所以在
      93 年12 月4 日去向被告請款，請款當時有問被告是否還
      有其他部分沒有修繕好，被告表示說地下室有積水，但這
      並不在我們裝修的項目內，【而】我們表示會派人前來看
      【時】，被告又表示不需要了。當天被告也表示我們的燈
      具估價太高，我們當天也表示願意再減價... 」等語，及
      被告當日隨後陳稱：「（問：對原告法定代理人甲○○所
      言有補充？）93年12月4 日的時候確實有談說希望原告再
      減價，90萬元價格是原告開出的，我並沒有表示同意與否
      ，我只是說我知道而已」等語，可知兩造確曾於93年12月
      4 日會同驗收無訛。而系爭工程於驗收後，被告復未能舉
      證證明系爭工程有未具備與原告報價相符之約定品質及尚
      有瑕疵等情事，已如前述，堪認原告主張系爭工程被告已
      於93年12月4 日驗收完成乙節，應信為真實。
五、從而，原告依據兩造間之承攬契約法律關係，請求被告給付
    工程尾款77萬元，及自支付命令送達翌日即93年2 月24日（
    原告嗣誤載為23日）起至清償日止，按年息5%計算之利息，
    為有理由，應予准許。
六、本案論證已臻明確，兩造其餘主張、陳述及所提之證據暨攻
    擊防禦方法，均與本案判斷結果無影響，毋庸再予一一審酌
    ，附此敘明。
據上論結，本件原告之訴為有理由，依民事訴訟法第78條，判決
如主文。
中    華    民    國    95    年    3     月    2     日
                  民事第二庭    法  官  古秋菊
以上正本係照原本作成
如對本判決上訴，須於判決送達後20日內向本院提出上訴狀
中    華    民    國    95    年    3     月    2     日
                            書記官  李錦輝


司法院資訊處製作；財團法人民間司法改革基金會備份。
